臺灣桃園地方法院刑事判決　　　　　　 94年度勞安訴字第1號
公　訴　人　台灣桃園地方法院檢察署檢察官
被　　　告　同興營造工程有限公司
兼右一人
代表人　　　己○○　男　45歲（民國49年2月6日生）
選任辯護人　侯俊安律師
上列被告因業務過失致死等案件，經檢察官聲請簡易判決處刑（
93年度偵字第10514 號），本院改依通常程序審理判決如下：
    主  文
同興營造工程有限公司、己○○均無罪。
    理  由
一、原聲請簡易判決處刑意旨以：被告己○○係址設於臺北縣板
    橋市○○路六十七號「同興營造工程有限公司」（下簡稱同
　　興公司）之負責人，平日以承作土木工程為業，為從事業務
　  之人。於民國九十二年間，向日商華大林組營造股份有限公
    司臺灣分公司轉包座落桃園縣中壢市○○○○○路股份有限
　　公司所屬「C 二一五標車站引道段里程43K+400 之通風洩壓
　　井結構體」工程並以新台幣（下同）三萬三千元之薪資僱用
  　張玉堂，在上址，從事現場工程師之工作，為勞工張玉堂之
　　雇主，應依勞工安全衛生法之規定，為防止機械、器具及設
  　備等引起之災害，應有符合標準之必要安全設備，即雇主對
    於在高度兩公尺以上之處所進行作業，勞工有墜落之虞者，
    應以架設施工架等方法設置工作台。設置工作台有困難時，
    應採取張掛安全網，使勞工使用安全帶等防止因墜落而致勞
    工遭受危險之措施，以防止危險之發生。而依當時情狀並無
    不能注意之情事，渠竟疏未注意及此，任由張玉堂於前開未
    設置工作台、張掛安全網設備之工作場所，進行勘察灌漿工
    程之收縮水泥運送動線之作業，以致於九十二年七月二十七
    日下午十五時四十分許，張玉堂不慎自距施工隧道地板高達
    十四公尺之處跌落，造成張玉堂受有頭部外傷併顱內出血等
    傷害，送醫後仍於同日下午十八時三十分許，不治死亡。因
    認被告己○○涉有刑法第二七六條第二項、勞工安全衛生法
    第三一條第一項之罪嫌，被告同興公司違反勞工安全衛生法
    第五條第一項之規定，應依同法第三一條第二項科刑。
二、檢察官依勞工安全衛生法第五條第一項第一款及勞工安全衛
    生設施規則第二百二十五條規定：為防止機械、器具及設備
    等引起之災害，應有符合必要安全設備；雇主對於在高度兩
    公尺以上之處所進行作業，勞工有墜落之虞者，應以架設施
    工架等方法設置工作台。設置工作台有困難時，應採取張掛
    安全網，使勞工使用安全帶等防止因墜落而致勞工遭受危險
    之措施。以防止危險之發生。認被告己○○為雇主，既在上
    開時、地僱用張玉堂從事作業，自應遵守上開勞工安全規定
    ，竟不依前開規定採取必要之安全措施，致生職業災害，其
    犯嫌應堪認定。並佐以被告己○○坦認不諱，被害人之弟丁
    ○○指訴，及有現場照片、行政院勞工委員會北區勞動檢查
　　所九十二年十一月二十日勞北檢營字第０九二五００八三０
　  一四號函附之職業災害檢查報告書可稽。且本案被害人張玉
    堂不慎自距施工隧道地板高達十四公尺之處跌落，造成頭部
    外傷併顱內出血等傷害，因而不治死亡之事實，已經本署檢
　　察官督同檢驗員相驗屬實，並製有勘驗筆錄、相驗屍體証明
  　書、驗斷書附卷足憑。據以推斷被告二人違反規定，被告己
    ○○更有業務上之過失。
三、訊之被告己○○否認其有上開犯行，辯稱：其公司對於工程
    安全均已注意，在該工地有做防護網防止墜落，通風井旁亦
    有做護欄防阻自通風井缺口跌落，而且上開安全設施高鐵公
    司、華大林組、勞檢局都有定期檢查，其公司人員亦有在工
    地巡視安全設備，除了上述的安全設施外，另要求工人佩帶
    安全帽、安全帶；伊公司就每個工地都會派駐工地主任負責
    該工地之安全事項，本件工地之安全係由公司之工地主任乙
    ○○負責的；本件意外現場的防護網係向上翻起的，與重物
    下墜之正常情形應係往下垂落不同，因為被害人有精神方面
    的問題，伊懷疑是被害人自己的原因而造成墜落的等語。
四、被告是否應負檢察官所指之犯行罪責，本院分述如下：
    (一)本件事故之發生地點為高鐵工地之解壓井，依照片所示，
      該解壓井之缺口處，其外圍均設有防護之鐵架，工人施工
      時均行走於防護架內之走道，正常情形下當不至自缺口處
      跌落；又在缺口之上，亦設有二層之防護網，其防止墜落
      之設施並無不足之處。另依證人即本件工地施工之工人丙
      ○○及戊○所述，其等於工作期間，公司都備有安全帽及
      安全帶，且要求工人施工時一定要佩帶等語，依上開防護
      網、防護欄、安全帶之設置，足見本件工地已有符合防止
      墜落之必要安全設備。
    (二)上開安全設備是否確實足以防止墜落，亦有審究之必要。
      被害人係自該防護網之破洞處跌落地面而死亡，如被害人
      係因意外自高處跌落，是否會造成該防護網破裂，以致使
      被害人因而觸及地面身亡，與被告所設之安全設備是否達
      於足以防止墜落之程度自屬相關。依證人丙○○及戊○所
      述，其前在事故地點工地施工時，曾有板模及水泥塊自高
      處掉落至防護網，但並未造成防護網之破損等語。依其等
      上開所述，該防護網之強度，應足以支撐人員之掉落而符
      合安全之要求。證人等雖與被告有僱傭關係，然其所述互
      核相符，已足信為真；且證人乃係對其自身安危之防護設
      備為證詞，其如坦護被告，即可能造成被告對安全設備之
      疏漏，而危及證人之工作環境，對證人亦屬不利，故證人
      並無坦護被告之必要，是以其關於防護設備之陳述，應屬
      確實而可信。
    (三)關於上述安全設備之檢查與維護部分：證人朱晉德（即乙
      ○○）證稱：本件工地平時都有做安全檢查，幾乎每天都
      檢查，並做有安全檢查表，因為死者為現場監工人員，故
      係由伊與死者製作安全檢查報表。除了其等自行檢查外，
    　上一包的日商華大林組亦每星期檢查三、四次，而且勞檢
      所亦會不定期到工地檢查。本件意外發生當天伊休假，伊
      的代理人就是被害人，事發前一天伊有到該工地去，當時
      防護網均是完好的，沒有破洞，沒有被拆過，防護欄也沒
      有被拆掉等語。證人戊○證稱：伊在事故發生的前一天有
      到事故地點的工地去，之前有勞安檢查都合格，當天解壓
      井的防護網都好好的，並沒有如照片所示的缺口，因為主
      任有交代在工地如發現有何缺失都要報告，所以伊都會注
      意，但事發前一天伊並沒有看到那個缺口等語。證人丙○
      ○證稱：出事的前幾天伊有在本案照片所示之解壓井工作
      ，當時安全設備都是完好的，因為伊亦擔心自己會跌下去
      ，所以伊都有注意安全設備；伊在工作期間從沒有見過照
      片所示解壓井上防護網的缺口，防護網都是好好的等語。
      戊○及丙○○二人於行政院勞工委員會北區勞動檢查所談
      話時均陳稱：其二人於九十二年七月二十六日早上有下到
      43K+ 400解壓井的消音層，將安全網加強固定，當時並未
      發現消音層安全網有被解開一個開口的情形，而風門層的
      安全網其等由消音層往下看也是完好的，並沒有被解開一
      個開口等語。證人即在上開高鐵工地工作之外勞甲○○○○○○○
      ○○ ○○○○○於行政院勞工委員會北區勞動檢查所談話時稱：
      九十二年七月二十七日災害當日下午三、四時左右，伊在
      43K+400 解壓井（按即事故發生地之解壓井）下實施工地
      用電巡視作業，當時該處解壓井下並沒有勞工或其他人員
      在作業，伊將通風設備的電風扇關閉，過程中伊於解壓井
      的隧道底發現罹災者張玉堂．．，伊平時實施工地用電巡
      視作業時，皆會查看解壓井下風門層的安全網是否有破洞
      ，最近一次的巡視時間是九十二年七月二十七日早上八時
      左右，當時發現43K+400 解壓井下風門層安全網並無破洞
      ，但災害發生後就有破洞等語。依上開證人所述，本件解
      壓井上之防護網於事故前一天仍係完好無缺損，足見該缺
      口顯然非被告設置後未予維修而造成破損者。被告對於本
      件工地安全設備之檢查與維護並無疏失，該安全設備之狀
      況，於工人工作時均能發揮其正常之效用，難認被告有管
      理上之缺失。
    (四)本件工安事故發生之可能原因：
    證人朱晉德證稱：事發當天係星期天，伊公司到高鐵工地
      工作的只有被害人及丙○○、戊○三人，案發當天的工作
      地點並非事故現場的工地，不知為何死者會到該處去，死
      者之工作性質與伊相同，不需要實際參與工作，只要用看
      的而已。證人戊○稱：死者係工地現場監督工程師，當天
      早上伊與丙○○在距離事故發生處約一公里之另一處工作
      ，死者也和伊二人在一起，伊工作時，張玉堂就坐在伊旁
      邊，伊覺得張玉堂悶悶的，看他臉色也很差，伊叫他到陰
      涼處休息，張玉堂說沒關係，還是在伊旁邊坐，到了十點
      左右張玉堂就離開了；該日上午其等工作的地點並不是意
      外發生地的解壓井工地，而係下午才要到事故發生的解壓
      井於工作，因為其等工作所用的材料都放在出事的解壓井
      入口處，中午伊到該解壓井入口處時，張玉堂就叫伊與丙
      ○○再去早上工作的解壓井處修補，所以其等就在入口處
      搬水泥到早上工作的解壓井去修補。證人丙○○稱：出事
      當天早上伊有在工作的地方遇到張玉堂，張玉堂在該處看
      伊和戊○工作，伊是出事後才到事故的解壓井去等語。死
　　　者負責監督丙○○、戊○工作，而丙○○及戊○於事故發
  　　生時之工作地點既非在事故發生地，而張玉堂竟被發現死
　    於該處，足見死者至該處之舉並非尋常。參以丙○○及戊
      ○二人於下午依預計之行程要到事故現場工地工作時，張
      玉堂告知再回上午工地修補，張玉堂此舉，或有藉故支開
      李、曹二人，不使其二人與其同處之意。
    而依張玉堂在台北市立療養院及中興醫院之病歷記載，張
      玉堂向醫師告知其自八六年起即有自殘之事實，曾以刀刺
      自己脖子、上肢，自九十一年二月間起至中興醫院看診，
      即持續有心情抑鬱、噁心、注意力無法集中、不自主出現
      負面想法、失眠等症狀，於九十一年九月間因該院醫師認
      其有自殺想法，故將之轉介至市立療養院。張玉堂雖曾在
      市立療養院住院而稍解，但二星期後又有心情抑鬱、噁心
      、失眠、對事物失去興趣、胃口差、自殺想法等症狀；其
      間亦多次因失眠、憂鬱、胃口不好之情況不佳而至該院急
  　　診；九十一年十二月三十一日向醫師表示其上週六曾企圖
　    自殺而吞服三顆安眠藥；該院於評估張玉堂之病情後，診
      斷其為情感性精神病，符合輕度殘障等級規定，張玉堂於
      九十二年七月十七日至該院就診，仍向醫師表示其早上醒
      來心情低落，情況已三、四週，經醫師給藥並預定九十二
      年八月十四日複診，惟張玉堂已於七月二八日發生事故而
      死亡，有台北市立中興醫院北市興歷字第09361082200 號
      及台北市立聯合醫院北市醫松字第09431082600 號函在卷
      可稽。依死者之上開就診紀錄所載，其長期以來一直存有
      自殺之想法，亦曾因此而有自傷之行為，是以張玉堂是否
      係因意外而跌落致死，更屬可疑。
    再者，本院觀乎事故地點之防護網照片，張玉堂之安全帽
　　　置放於消音層缺口之走道上，此點與一般失足跌落之情形
  　　要屬有別，蓋如張玉堂係失足而跌落地面，其安全帽應隨
　    張玉堂落於地面或者掉落在防護網上，不致會出現在消音
      層缺口之走道上；又消音層之防護網（黃色者）之缺口係
      呈長方形，其開口之網子係上翻而部分置於走道上，如張
      玉堂係不慎自該處跌落，則該防護網應因張玉堂之身體下
      墜而隨之往下垂落，斷無向上翻揚之理，故上開防護網缺
      口之網子應非張玉堂自該處跌落而造成者，而係在張玉堂
      跌落前經人翻起者；另消音層及風門層之防護網（綠色者
      ）其二處固定鐵絲均被剪斷，而置於各該層之走道上，如
      該鐵絲係因張玉堂跌落而造成者，該鐵絲必因重力之關係
      而向下垂落或掉落地面，不至會出現於走道處，由此更可
      見該二處之防護網之缺口係因故意行為而造成者。該防護
      網之缺口係因人之故意行為而造成，而死者適由該缺口跌
      落，堪信死者之跌落係因故意行為而導致，而非被告對於
      安全設備之檢查維護有疏失所造成。
    證人丙○○、戊○及甲○○○○○○○○○ ○○○○○均稱在事故發生前
      該二處之防護網均完好無破損，係於事故發生後始見該二
      處之缺口，佐以上開病歷及上述之跡證，本件應因故意之
　　　行為而致張玉堂死亡。至於導致張玉堂死亡之故意行為究
  　　係出於張玉堂本人或另有他人之行為，均非被告己○○所
    　應負責者，故與被告己○○之有無過失無關，尚不能以張
      玉堂之死亡即論被告己○○以過失致死罪責。
五、本件依前開所論，被告於事故發生處關於防止墜落之之防護
    措施已符合必要之安全設備之要求，並無不足之處；被告己
    ○○於張玉堂之死亡亦無有何過失之處，尚不能證明被告犯
    罪，自應為無罪之諭知。
據上論斷，應依刑事訴訟法第四五二條、第三０一條第一項，判
決如主文。
本案經檢察官謝雯璣到庭執行職務。
中　　華　　民　　國　　94　　年　　5 　　月　　20　　日
                              審判長法　官　林 明 洲
                                    法  官  林 春 鈴
                                    法  官  何 燕 蓉
以上正本證明與原本無異。
如不服本判決應於判決送達後10日內向本院提出上訴狀。
                            書記官　顏美惠
中　　華　　民　　國　　94　　年　　5 　　月　　20　　日
